【裁判字號】    99,重訴,259
【裁判日期】    991005
【裁判案由】    確認買賣關係不存在等
【裁判全文】
臺灣臺中地方法院民事判決             99年度重訴字第259號
原      告  甲○○
訴訟代理人  許博堯律師
被      告  丁○○
            戊○○○
共      同
訴訟代理人  林道啟律師
上列當事人間請求確認買賣關係不存在等事件，本院於民國99年
9月21日言詞辯論終結，判決如下：
    主    文
確認兩造間就如附表一所示房地之買賣關係不存在。
被告丁○○及戊○○○應將如附表一所示房地各六分之五、六分
之一之所有權返還原告。
訴訟費用由被告負擔。
    事實及理由
甲、程序方面：按訴狀送達後，原告不得將原訴變更或追加他訴
    ，但擴張或減縮應受判決事項之聲明者，不在此限，民事訴
    訟法第255條第1項第3款定有明文。本件原告於起訴時，原
    聲明第2項係求為：「被告丁○○、戊○○○應將附表一所
    示房地各2分之1之所有權返還原告。」惟於民國99年9月21
    日言詞辯論期日時，當庭變更該項聲明求為：「被告丁○○
    、戊○○○應將附表一所示房地各6分之5、6分之1之所有權
    返還原告。」之判決，核其性質分係擴張及減縮應受判決事
    項之聲明，依前開規定，自屬適法。
乙、實體方面：
壹、原告主張：
一、原告之前妻即訴外人王綵葳（改名前為王德慧）於民國98年
    1月間因逾期未繳納其名下門牌號碼台中縣豐原市○○○路
    593-1號4樓之2房地貸款利息約新台幣（下同）210,975元，
    致抵押貸款銀行三信商業銀行聲請法院假扣押查封擔任王綵
    葳前述房地抵押貸款連帶保證人之原告名下如附表一所示房
    地；而98年8月間，原告尚積欠上海銀行卡債30萬餘元、中
    國信託銀行卡債5萬餘元、渣打銀行卡債11萬餘元、玉山銀
    行卡債28萬餘元，共約為74萬餘元。為解決原告前妻王綵葳
    逾期未繳之三信商業銀行房地貸款利息及原告之卡債，原告
    擬出售名下附表一所示之房地，該房地市價約為1,800萬元
    ，原告當初向第一順位抵押權人華南銀行設定抵押權1,100
    萬元，貸款700萬元，至98年8月間貸款餘額約650萬元，尚
    有殘值1,150萬元。惟因原告所有之附表一所示房地遭三信
    商業銀行假扣押在案無法籌措資金，原告遂於98年8月間向
    被告丁○○（按被告丁○○之妻乙○○為原告之二姊）借貸
    100萬元，並應被告丁○○要求，提供附表一所示房地設定
    第二順位抵押權做為借款擔保，原告亦向被告丁○○承諾俟
    三信商業銀行之假扣押查封登記塗銷後，將積極出售附表一
    所示房地以清償積欠被告丁○○之欠款，原告並將前述房地
    之所有權狀、印鑑章及印鑑證明書交付其使用。至98年11月
    間，為免附表一所示房地出售後之餘額無法清償借款，原告
    再度同意被告丁○○之請求，另提供座落豐原市○○段109-
    148地號土地（下稱系爭109-148地號土地）予其設定抵押權
    作為擔保，原告同樣交付被告丁○○系爭109-148地號土地
    之所有權狀。然99年1月間某日，原告前往華南銀行西豐原
    分行欲繳納附表一所示之房地貸款利息，竟獲知原告之債務
    已清償完畢，華南銀行在98年12月15日已出具抵押權塗銷同
    意書，附表一所示之房地其第一順位抵押權於98年12月23日
    塗銷完畢。原告因而查得如下資料：（1）依豐原地政事務
    所收文日期98年10月26日、收文字號分別為98年豐登字第
    160980號、第160990號土地登記申請書之記載，系爭附表一
    所示95-2、95-10地號二筆土地之所有權各2分之1以買賣為
    登記原因分別移轉予被告丁○○及戊○○○（按即被告丁○○之母），於98年12月21日移轉所有權登記完畢。（2）依
    豐原地政事務所收文日期98年10月26日、收文字號98年豐登
    字第161000號土地登記申請書之記載，原告將附表一所示之
    建號3052號房屋所有權各2分之1以買賣為登記原因分別移轉
    予被告丁○○及戊○○○，並於98年12月21日移轉所有權登
    記完畢。亦即，被告丁○○及戊○○○2人在未經原告同意
    下，竟將前述房地所有權各2分之1移轉至其名下。嗣被告戊○○○在99年4月6日又將前述房地應有部分3分之1所有權以
    贈與為登記原因移轉登記予被告丁○○，是被告丁○○及戊○○○分別取得附表一所示之房地應有部分6分之5及6分之1
    所有權。而在原告發現被告2人未經其同意擅自移轉前述房
    地所有權之行為後，雖曾多次向被告丁○○表示已有買主欲
    購買前述房地，交易成立後該買賣價金優先清償積欠被告丁○○之債務，請求歸還該房地之所有權，並委託堂兄宋銘湖
    、宋坤田、宋宗賢3人出面協調，然兩造協議均無法成立。
    蓋兩造就附表一所示房地，根本未存有買賣關係，被告未經
    原告之同意，竟將附表一所示房地移轉登記至名下，嗣被告
    戊○○○又將附表一所示之房地部分所有權移轉給被告丁○○，被告已侵害原告對於附表一所示房地之所有權，原告依
    民事訴訟法第247條規定有即受確認判決之法律上利益，且
    依民法第184條第1項、第185條第1項、第213條第1項規定，
    原告自可請求被告依法負回復原狀之義務。至原告名下系爭
    109-148地號土地，被告丁○○則在98年11月19日將其設定
    350萬元之第二順位抵押權予其配偶乙○○名下（按該第二
    順位抵押權實際上為第一順位抵押權，因第一順位之抵押權
    人台中商業銀行之抵押債務實際上已清償完畢，僅未辦理抵
    押權塗銷登記），併予敘明。
二、聲明：（1）請求確認兩造就附表一所示房地之買賣關係不
    存在。（2）被告丁○○及戊○○○應將附表一所示房地各6
    分之5、6分之1之所有權返還原告。
三、原告對被告抗辯之陳述：
（一）就附表二編號1至5所示被告代償之款項共7,095,610元固
      無意見，然附表二編號6之三信商業銀行房貸利息210,975
      元及承擔債務1,367,690元部分，前者經原告向三信商業
      銀行查證結果，被告並未代償王綵葳之貸款利息，三信商
      業銀行撤銷假扣押查封登記之原因，僅係被告丁○○提供
      名下財產為擔保品，另王綵葳名下門牌號碼台中縣豐原市
      ○○○路593-1號4樓之2房屋經三信商業銀行撤封後，該
      貸款利息亦由王綵葳自行繳納，後因王綵葳未再繳納利息
      ，王綵葳名下之上開房屋亦遭法院拍賣，拍定金額為
      2,760,100元，故被告丁○○稱其代償原告所欠三信商業
      銀行房貸利息210,975元及承擔債務1,367,690元，明顯與
      事實不符。至於附表編號7之免除原告於87年7月19日連帶
      保證訴外人丙○○所欠被告丁○○547萬元借款本息之債
      務部分，因訴外人丙○○為原告之大姊夫，被告丁○○則
      為原告之二姊夫，丙○○與被告2人在87年間因金錢糾紛
      ，約定丙○○應在87年11月30日之前給付被告547萬元，
      逾期未給付時，丙○○則應將其所購買之台糖國安國宅房
      地過戶予被告，如未過戶，則由原告負連帶保證人之責任
      ，有聲明權益拋棄轉讓書可參。惟87年11月30日後，丙○○並無法清償積欠被告之547萬元，乃由原告之父宋水向
      當時之豐原市農會先借得150萬元交還被告，並有被告丁○○在88年8月3日親自書立之借據可憑。嗣丙○○在89年
      初又以前述台糖國安國宅之房地向台中市第二信用合作社
      貸得250萬元，並將其中2,385, 000元以現金給付被告，
      截至89年初，丙○○積欠被告之款項僅剩1,585,000元，
      是丙○○在94年4月與被告達成協議，就1,585,000元之餘
      額每月清償5,000元，算至99年6月份止（63個月）共清償
      315,000元，此有丙○○所提供之銀行存款憑條可憑。換
      言之，丙○○積欠被告之金額截至99年6月份止僅剩127萬
      元，被告自88年迄今，已陸續向丙○○收取420萬元（計
      算方式：547萬元-127萬元=420萬元），惟丙○○積欠被
      告丁○○之547萬元如已算入買賣價金之一部分，則丙○○積欠被告丁○○之債務自兩造成立附表一房地之買賣關
      係時，按理應不須再負任何清償責任，然何以丙○○仍繼
      續為上開之清償至今？是綜合前開情節，被告稱其免除原
      告547萬元債務，並非事實。又附表一所示之房地買賣協
      議乃事關雙方之重大權利義務，何以未見雙方成立書面契
      約，倘兩造就系爭房地存有買賣關係，該買賣關係成立之
      日期亦是在被告丁○○片面委託己○○代書向豐原地政事
      務所申辦系爭房地所有權移轉登記之時（按申請書記載送
      件收文之日期為98年10月26日）；衡情論理，兩造若以原
      告所積欠之債務作為被告應給付之買賣價金二者互為抵銷
      者，被告焉有可能在買賣關係成立9個月後，就原告所積
      欠債務之具體數額仍無法為明確之說明？故被告之主張明
      顯有悖事理。而從被告提出96年10月4日附表一所示房地
      書面買賣契約可知，兩造約定之真意是乙○○需在原告清
      償550萬元後，便將系爭房地返還給原告，亦即該份買賣
      契約僅是作為借款550萬元之擔保，有系爭房地買賣契約
      之特別約定可證。再者，被告方面於言詞辯論期日時，陳
      稱擇期再陳報原告所積欠債務之數額，可間接推論在被告
      委託己○○代書辦理過戶時，根本未就原告積欠被告之債
      務加以結算；既未經兩造會算，兩造就附表一所示房地又
      如何成立以原告所積欠之債務與被告應給付之買賣價金二
      者互為抵銷之買賣關係。縱依被告提出附表二所示之代償
      款項為計算基礎，其中原告自認7,095, 610元加上原告承
      擔大姐夫丙○○債務餘額127萬元，亦僅8,365,610元，是
      否可能達到附表二所示之總額14,144,27 5元，仍有疑問
      。惟不論兩造之主張究竟何者為正確，原告所積欠之債務
      金額至少800萬元以上，至多有可能達到1,400萬元之鉅，
      在此一客觀情勢下，兩造既未就債務金額詳加會算，即草
      率決定以債務金額與買賣價金二者互為抵銷，實與一般社
      會經驗有異。蓋一般不動產之買賣交易除送往地政機關登
      記之「公契」外（即土地登記申請書），皆會有約定買賣
      雙方權利義務之「私契」（即記載買賣雙方權利義務之買
      賣契約書）存在。惟本件僅有送往地政機關登記且未經原
      告本人簽名之「公契」存在，兩造並未另訂「私契」，顯
      然有可疑之處。且附表一所示房地之市價，倘依被告之主
      張兩造係以被告代償原告之債務為基準，買賣價金應為
      14,144,275元。惟該房地之市價若低於14,144,275元，被
      告為何甘願以高於市價之價格向原告購買系爭房地？反之
      ，系爭房地之市價若高於14,144,275元，原告為何又願以
      低於市價之價格出售系爭房地？被告既主張兩造就系爭房
      地存有買賣關係云云，則本件買賣情節究屬為何，被告並
      未加以詳細說明。換言之，98年10月間兩造就系爭房地之
      市價並無達成共識，且就原告所積欠之債務金額亦未詳加
      會算，在此一情形下，兩造如何成立如被告所主張以債務
      金額與買賣價金二者互為抵銷之買賣關係，顯然難以自圓
      其說。
（二）被告雖以己○○代書之證詞欲證明兩造間有附表一所示房
      地之買賣關係存在，然從己○○代書證稱其與原告素未謀
      面，無法確認系爭房地所有權之移轉是否為原告之本意，
      並對兩造之債務關係不清楚，僅曾經手被告丁○○為原告
      代償之金額700餘萬元等語可知，己○○代書係片面聽從
      被告丁○○之指示，即將其口中所謂市價2,000萬元之房
      地辦理過戶，明顯失其代書專業。蓋系爭房地因高達2,00
      0萬元之市價，縱兩造有買賣系爭房地之真意，己○○代
      書何以未協助買賣雙方製作「私契」之買賣契約書，即將
      附表一所示房地辦理過戶，實令人匪夷所思，以致被告丁○○雖主張兩造就附表一所示房地存有買賣關係，惟對買
      賣總價為何？買賣價金如何支付？迄今仍語焉不詳。又依
      遺產及贈與稅法第20條第1項第6款之規定，夫妻間相互贈
      與之財產並不須課徵贈與稅，以辦理不動產登記為職業之
      己○○代書不可能不知悉前述規定。惟己○○代書竟證稱
      原告本欲將系爭不動產過戶其姊乙○○，然因贈與稅之問
      題始改過戶給被告丁○○及丁○○之母戊○○○云云。然
      在該次言詞辯論期日時，依被告丁○○當庭之陳述為「買
      賣價金大約800、900至1,000萬元。當時原告確實有很多
      債務」；是參照被告丁○○所自認之內容，被告丁○○為
      原告所代償之債務及原告積欠之債務，其總金額並未逾1,
      000萬元。而倘若原告對外債務之金額並未超過1,000萬元
      ，則原告非至愚之人，豈會將市價2,000萬元之系爭房地
      出售給被告丁○○或其配偶乙○○？此外，原告如欲將系
      爭房地過戶予被告丁○○之妻乙○○，己○○代書僅須將
      系爭房地過戶予被告丁○○，再依遺產及贈與稅法第20條
      第1項第6款之規定，以贈與名義過戶給乙○○，即可達到
      己○○代書所稱「純為節稅」之目的，益證己○○代書「
      純為節稅」之說法，明顯無法成立。更甚者，原告與被告
      戊○○○，絲毫無任何之金錢債務關係，原告自不可能將
      系爭房地移轉登記予被告戊○○○，惟己○○代書竟將系
      爭房地之部分所有權過戶予戊○○○，此一過戶行為，亦
      絕非經原告之同意或授權。
（三）另原告之胞姐乙○○雖於言詞辯論期日時，證稱「當時因
      不忍心我弟為錢困擾，所以請我先生幫忙，想說幫他解決
      一切債務問題，處理完債務問題後把土地過戶給我」云云
      ，然該說法成立之前提，是須被告丁○○為原告代償之債
      務及原告積欠之債務大於或等於系爭房地之市價即2,000
      萬元，始有可能成立。惟若被告丁○○稱為原告代償之債
      務及原告積欠之債務並未逾1,000萬元為真實，則乙○○
      之說法無異稱原告將市價2,000萬元之附表一所示之房地
      以不到1,000萬元之價格出售其配偶丁○○，且被告丁○○尚能美其名以幫忙原告為由取得房產，此一說法明顯可
      疑。回顧98年8月間當時，原告之資金缺口僅自身之卡債
      70餘萬元及前妻王綵葳房地貸款利息20餘萬元而已，尚未
      滿百萬元，即便原告以附表一所示房地為擔保品向地下錢
      莊借得200萬元清償前述債務，利息以每百元每日一角之
      高利計算（年息為36％，每百萬元每月利息3萬元），期
      間為6個月，利息不過12萬元，只要在6個月之期間出售附
      表一所示之房地，清償全部債務後，原告仍有高達1,15 0
      萬元之餘額可自用（按以該房地售價2,000萬元扣除地下
      錢莊200萬元-華南銀行貸款650萬元=1,150萬元），惟原
      告因誤信被告丁○○為親姊夫，不致有侵吞原告財產之心
      ，始向其求援，殊不知卻因此遭被告侵吞附表一所示之房
      地，落入此一窘境。又被告雖另提出訴外人林秀英、彭振
      淞二人出具之證明書，旨欲證實兩造就附表一系爭房地有
      買賣關係存在，惟民事訴訟法第305條第3項規定，需經兩
      造同意，證人方得於法院外以書狀為陳述，故依法該證明
      書並不具證據能力。況訴外人林秀英、彭振淞二人對兩造
      是否就系爭房地成立買賣關係乙節並未參與，亦無法證明
      買賣關係之存在，兩造若就系爭房地成立買賣關係，系爭
      房地之市價又高達2,000萬元以上，被告丁○○理當對買
      賣價金之數額及原告債務之數額一目了然，並不須勞煩系
      爭房地之承租人來證明買賣關係之存在。至於被告另提出
      之張慶達律師所發律師函，乃當初原告因本案事由向台中
      縣議員吳富亭之服務處陳情，該服務處之人員熱心委請張
      慶達律師代原告寄發寄發該律師函，而由該律師函文辭中
      ，可明確得知兩造就系爭房地並非成立買賣，而是成立借
      名登記之法律關係，附此敘明。
貳、被告則以：
一、原告因無力清償其所積欠之上海銀行、中國信託銀行、玉山
    銀行、渣打銀行卡債及三信商業銀行房貸本息，致附表一所
    示房地遭三信商業銀行查封，原告恐系爭房地遭拍賣蒙受損
    失，遂央求其胞姐乙○○請被告丁○○幫忙，並表示以被告
    丁○○代原告償還其所欠上揭銀行之債務及原告對被告丁○○所負之全部債務為對價，將附表一所示房地賣給被告丁○○，被告丁○○因乙○○苦苦要求務必幫忙，遂同意原告之
    請求，並代被告丁○○償還如附表二所示之款項。嗣被告擬
    請己○○代書辦理過戶登記，於代書事務所處詢問己○○代
    書辦理過戶登記手續時，己○○代書向被告丁○○說明辦理
    過戶手績所需文件，曾要求被告丁○○需提出不動產買賣契
    約書，當時被告丁○○有向己○○代書說明系爭買賣之緣由
    ，並撥打行動電話給原告，將行動電話交由己○○代書告知
    原告準備辦理過戶登記所需文件，以及詢問原告是否不必簽
    訂不動產買賣契約等，上開事實均有己○○代書及乙○○可
    為證明。是被告二人取得附表一所示房地所有權各2分之1之
    原因係買賣契約之故．並無所謂侵權行為之事實，縱被告戊○○○再將附表一所示房地應有部分3分之1以贈與為原因移
    轉登記給被告丁○○，亦無損何及原告權益之處。
二、又原告指稱兩造並無成立附表一所示房地之買賣關係，惟參
    酌被告提出承租附表一所示土地上，經營檳榔攤之承租人林
    秀英於99年8月1日出具之證明書記載內容略以：「我林秀英
    97年至98年都是在三豐路820號右前方賣檳榔，以前都是跟
    甲○○先生打約，但98年11月1日起因宋說土地已經賣給姐
    夫劉先生，所以就改由劉先生跟我訂租約，當時有說明98
    年10月3l日以前租金歸甲○○先生收，劉先生從98年11月1
    日算起，所以我們合約從98年11月1日打起（以上所言皆為
    事實，特此立證說明）。」以及承租附表一所示房屋之承租
    人彭振淞於99年8月1日出具之證明書記載內容略以：「本人
    彭振淞于98年11月1日與丁○○先生訂定豐原市○○路820號
    之承租合約，當時因前租約甲○○先生有押金壹拾萬元整無
    法退回，所以請本人直接與丁○○先生訂定承租合約，而其
    所欠未歸還之壹拾萬元整押金，也轉由丁○○先生承受支付
    ，故本人與丁○○先生訂定承租合約于98年11月1日起算，
    98年10月31日前的租金仍由甲○○先生收。特此立證明以上
    所言皆為事實。」可知，林秀英於上開證明書中敘述因原告
    通知附表一所示土地已經賣給姐夫劉先生，以及彭振淞亦同
    樣敘述原告要求彭振淞直接與被告丁○○簽訂承租合約，原
    告對彭振淞之10萬元押租金債務轉由丁○○承擔等情，即可
    證明原告有將附表一所示房地出賣給被告之事實。又原告曾
    委任張慶達律師於99年1月13日發律師函，該律師函並敘明
    ：「本人（按即原告）於日前向丁○○借款約70萬元，依丁○○要求將本人所有坐落豐原市○○段95-2及95-10兩筆土
    地暫過戶於丁○○名下俾資擔保，近日本人湊足金錢償還，
    是請丁○○將土地歸還本人；惟經多次協諮未果。因之，委
    請貴律師函請丁○○於文到五日內出面與本人處理土地歸還
    事宜，免於興訟。」依上開律師函之內容，原告係主張因向
    被告借款約70萬元，故將附表一所示土地移轉所有權予被告
    供作擔保。其主張之上開事實與原告起訴主張因為欲向被告
    借貸100萬元，同意以附表一所示房地設定第二順位抵押權
    作為借款擔保，故將系爭房地之所有權狀、印鑑章及印鑑證
    明書交與被告等情不同。依經驗法則判斷，原告上開二種不
    同之說明，均係緣因於原告反悔不願將附表一所示房地出賣
    給被告，為提起本件訴訟所捏造之理由。實則，被告與原告
    商訂系爭買賣期間，原告曾要求被告將附表一所示房地登記
    在乙○○名下，以顧全宋氏家族面子。惟因己○○代書告知
    被告倘將該房地移轉登記給乙○○，恐衍生贈與稅困擾，故
    嗣後才將系爭房地移轉登記予被告二人名下。為此，原告曾
    向被告質問何以未登記在乙○○名下，並指責被告違反約定
    ，於99年1月3日寄發內容為：「劉先生，沒有乙○○的名字
    ，我還是要跟著你玩，了不了解，大不了，上法院。」等語
    之手機簡訊給被告。依上開簡訊內容，原告係指責被告未將
    附表一所示房地所有權登記在乙○○名下，並非指責被告未
    辦理第二順位抵押權設立，卻辦理所有權移轉登記，亦足佐
    證原告主張將所有權狀、印鑑章、印鑑證明書交給被告，係
    為辦理第二順位抵押權等情節，並非事實。
三、退萬步而言，倘認被告上開主張尚不足以抗辯兩造間確有買
    賣關係存在，則依原告與乙○○當初成立之附表一所示系爭
    房地買賣契約書可知，原告早於96年間因不堪積欠地下錢莊
    貸款200餘萬元，需支付每10日為一期，每期30萬元之高額
    利息，擔心系爭房地遭拍賣蒙受損失，遂央求其胞姐乙○○
    請被告丁○○幫忙，提出以550萬元將附表一所示房地出賣
    給被告之要求，並於96年10月4日以乙○○名義為買受人（
    實際買受人為被告丁○○），與原告簽訂系爭房地之不動產
    買賣契約書，為附解除條件之買賣契約。而被告因認為原告
    仍有機會保有附表一所示房地，故主動提議願協助被告以系
    爭房地為擔保，向金融機構貸款，於原告無息償還已付之價
    金後解除系爭買賣契約，有上開買賣契約書第2條約定系爭
    房地之買賣總價為550萬元及特別約定：「本約買賣不動產
    於97年1月7日前雙方同意乙方（即原告）得提供金融機構為
    擔保申請抵押貸款並無息償還本約第3條甲方（即乙○○）
    已給付之全部價款者，本契約無條件解除。」等語可稽，且
    該特別約定是被告丁○○考慮保留原告家族情面跟祖產所訂
    立。而系爭房地在96年間價值僅約550萬元，原告主張其不
    可能將市價2,000萬元之附表一所示房地以低價出賣給被告
    云云，並非事實，系爭房地是近年來鄰近中部科學園區，園
    區發展後漲情勢上看，才有近約2,000萬元之價值，附此敘
    明。
四、聲明：原告之訴駁回。
、本院之判斷：
一、按確認之訴非原告有即受確認判決之法律上利益者，不得提
    起。所謂即受確認判決之法律上利益，係指法律關係之存否
    不明確，原告主觀上認其在法律上之地位有不安之狀態存在
    ，且此種不安之狀態，能以確認判決將之除去者而言，最高
    法院52年台上字第1240號判例可資參照。本件原告主張其與
    被告間，就系爭房地之買賣關係不存在，為被告所否認，則
    原告就系爭房地是否負有出賣人之義務，即屬未明，其法律
    上地位即處於不明確之狀態，且得以本件確認判決除去之，
    是原告提起本件訴訟自有即受確認判決之法律上利益，合先
    敘明。
二、原告主張系爭房地先於98年12月21日，以買賣為原因，將所
    有權各2分之1登記至被告丁○○、戊○○○名下，被告戊○○○又在99年4月6日以贈與為原因將系爭房地之所有權3分
    之1移轉登記予被告丁○○，故被告丁○○、戊○○○分別
    取得系爭房地應有部分6分之5、6分之1之所有權，業據提出
    台中縣豐原地政事務所網路申請異動索引及土地登記申請書
    等件為證，且為被告所不爭執，堪信為真實。
三、原告主張未曾就系爭房地與被告為買賣之行為，惟為被告所
    否認，並以前揭情詞置辯，是本件爭點厥為：原告與被告間
    就系爭房地所為之買賣關係，是否存在，經查：
（一）按事實為法律關係發生之特別要件者，在消極確認之訴，
      應由被告就其存在負舉證之責任，在其他之訴，應由原告
      就其存在負舉證之責任，司法院院字第2269號解釋明揭此
      旨。即言之，確認法律關係不存在之訴，應由主張法律關
      係存在之人，就法律關係存在之積極事實負舉證之責。是
      本件原告所提確認買賣關係不存在之訴，應由被告就買賣
      關係之存在，負舉證之責。次按當事人締結不動產買賣之
      債權契約，固非要式行為，惟對於契約必要之點意思必須
      一致，買賣契約以價金及標的物為其要素，價金及標的物
      ，自屬買賣契約必要之點，茍當事人對此兩者意思未能一
      致，其契約即難謂已成立（最高法院40年台上字第1482號
      判例參照）。查被告固抗辯原告與被告丁○○間就系爭房
      地確有買賣關係存在，然經本院多次曉諭被告表明原告與
      被告丁○○就系爭房地合意之買賣價金為何，被告始終未
      能提出一明確之金額供本院核對，則已難認兩造對於買賣
      契約必要之點有意思表示合致之情形。
（二）至被告雖一再辯稱兩造對於系爭房地買賣，乃以被告代為
      處理原告所有如附表二所示之債務為對價，故該價金部分
      係可得確定等語。然查，姑不論被告對於原告確有同意以
      被告代為處理原告所有之債務，作為兩造買賣系爭房地之
      價金乙節，始終未能舉證以實其說，其主張已非可採。況
      查，上揭被告所稱代為處理原告之債務，其中如附表二編
      號6所示「代償原告所欠三信商業銀行房貸利息210,975元
      及承擔債務1,367,690元」部分，被告丁○○並未實際代
      償王綵葳之貸款利息，三信商業銀行撤銷假扣押查封登記
      之原因，僅係被告丁○○提供名下財產為擔保品，另王綵
      葳名下門牌號碼台中縣豐原市○○○路593-1號4樓之2房
      屋經三信商業銀行撤封後，該貸款利息亦由王綵葳自行繳
      納，後因王綵葳未再繳納利息，王綵葳名下之上開房屋亦
      遭法院拍賣，拍定金額為2,760, 100元等情，業據原告提
      出法院拍賣資料1紙為證，且為被告所不爭執，堪以採信
      。故被告丁○○稱其代償原告所欠三信商業銀行房貸利息
      210,975元及承擔債務1,367,690元，明顯與事實不符。另
      如附表二編號7所示「免除原告於87年7月19日連帶保證訴
      外人丙○○所欠被告丁○○5,470,000元借款本息之債務
      」部分，經查，被告丁○○對於證人丙○○之債務，業據
      證人丙○○於本院審理時具結證稱：「（被證六，請證人
      說明與被告丁○○之債務關係及金額？）剛開始我欠被告
      丁○○547萬元，88年我岳父有替我還150萬。另外88年房
      貸下來我還了238萬5千元，158萬5千元我於94年開始還。
      每月固定還5,000，還到現在還沒還清。」、「（你清償
      150萬元之證明是否證十三之借據？）對。」、「（你從
      94年開始每月還5,000元之證據是否為證十四證據資料？
      ）對。」等語，並有原告提出之借據1紙及上海商業儲蓄
      銀行存款憑條多紙為證，復為被告所不爭執，參以被告丁○○對訴外人丙○○之保證債務於94年間既僅剩餘158萬5
      千元，且訴外人丙○○迄今仍每月償還被告丁○○5,000
      元，則被告丁○○所稱免除原告擔任連帶保證之
      5,470,000元債務，亦與事實不符，顯見系爭房地之買賣
      價金並無被告所稱可得確定之情形，益見兩造間並無買賣
      之合意甚明。況查，系爭房地早於98年12月21日，即以買
      賣為原因，將所有權各2分之1登記至被告丁○○、戊○○○名下，然被告丁○○就其所謂為買賣價金一部份之「代
      償原告所欠三信商業銀行房貸利息210,975元及承擔債務
      1,367,690元」部分，始終未加以履行，並終導致原告配
      偶名下之不動產遭法拍，已如前述，倘原告與被告丁○○
      確有買賣之合意，被告丁○○又豈會始終積欠上開買賣價
      金而不為履行？原告又豈會容忍被告丁○○積欠買賣價金
      之行為？又系爭房地之市價約2,000萬元，業據證人即辦
      理系爭房地所有權移轉登記之代書己○○於本院審理時具
      結證述甚明，則系爭房地之市值顯然遠高於原告上開債務
      ，原告又豈會同意以顯不相當之價值賤賣系爭房地，上述
      各情，均與社會常理有違，而被告就此不合常理之處，復
      始終未能明確說明其原委並舉證以實其說，益見原告與被
      告丁○○間就系爭房地並無買賣之真意。雖被告主張原告
      早於96年間因不堪積欠地下錢莊貸款，提出以550萬元將
      附表一所示房地出賣給被告之要求，足見系爭房地在96年
      間價值僅約550萬元，然被告亦自承系爭房地是近年來鄰
      近中部科學園區，園區發展後漲情勢上看，才有近約2,
      000萬元之價值，則上開買賣契約亦不足證明系爭房地於
      98年間並無2,000萬元價值，而無從為有利於被告之認定
      。
（三）另證人即被告丁○○之配偶乙○○於本院審理時雖到庭證
      稱：「（原來屬於原告所有之系爭房地，後來過戶給被告
      丁○○、戊○○○，你是否知道情形如何？）我知道。當
      時因不忍心我弟為錢困擾，所以請我先生幫忙，想說幫他
      解決一切債務問題，處理完債務問題後把土地過戶給我。
      之後的事就由我先生去處理，詳細情形我就不清楚。」、
      「（土地後來為何沒過戶在你名下？原因？）我聽到的好
      像是稅務問題。」、「（你弟弟債務？）實際金額我不是
      很清楚。」、「（系爭房地價值？）我也不清楚。」、「
      （你剛才說你是為你弟去拜託你先生？）對。」、「（是
      否你弟債務金額大於系爭不動產？）我只是單純想幫忙，
      債務金額是否大於系爭不動產價值我不知道。」、「（你
      所稱的過戶是指暫時借名登記在你名下？或永久屬於你所
      有？）我只知道過戶為我的名字，我沒有想太多。下來我
      不知道這些以後的事情，接下來我沒有什麼計劃，就這個
      樣子而已。登記為我的名字，就是我的所有權。」、「（
      日後你弟弟與你先生結算債務金額後，若發現債務金額低
      於系爭不動產價額，你弟若還清你先生的債務後，你是否
      要將系爭不動產還給你弟弟？）若還清後，我是覺得可以
      還給他。」、「（你認為可以還給你弟，是因為跟你弟的
      約定或你主觀上認為這樣作才合理？）我主觀的。」等語
      ，然查，證人乙○○既為被告丁○○之配偶，其證詞已難
      期無偏頗被告丁○○之可能，況證人乙○○既已自承其僅
      係欲幫原告解決債務問題，處理完債務問題後即把土地過
      戶至其名下，詳細情形其不清楚，則其亦無從證明原告與
      被告丁○○就系爭房地確有買賣之合意，且對於價金部分
      亦已達成合致，其證詞即難證明原告與被告丁○○間就系
      爭房地確有買賣關係存在。又證人己○○固證稱：「（本
      件系爭房地，土地所有權移轉登記是你辦的，但缺少買賣
      契約書（私契），依你的專業為何還辦理所有權移轉登記
      ？）當時拿到案件，有看到當事人地主交付部分證件，為
      了確定買賣行為，有透過丁○○先生手機當場連絡，我與
      地主甲○○確認其交付證件及移轉行為。」、「（你與原
      告確認情形為何？）當時是跟他確認他交付丁○○先生的
      資料是否他親自交付，以及過戶行為是否為他的意思表示
      ，原告都回答是。」等語，然其亦自承：「（在你今日作
      證前，你有無見過原告？）沒有見過。」、「（原告現在
      庭上，你有無辦法確認當時與你通電話者為原告？）沒辦
      法確認。」等語，則證人己○○之證詞亦無從證明原告確
      有出賣系爭房地予被告丁○○之真意。
（四）被告雖提出由林秀英及彭振淞所提出之證明書，以證明原
      告確有將系爭房地出賣予被告丁○○，然按經兩造同意者
      ，證人亦得於法院外以書狀為陳述。證人以書狀為陳述者
      ，仍應具結，並將結文附於書狀，經公證人認證後提出。
      民事訴訟法第305條第3項、第6項分別規定甚明。查林秀
      英及彭振淞並未經兩造同意得於法院外以書狀為陳述，且
      其等以書狀為陳述，亦未具結，並將結文附於書狀，經公
      證人認證後提出，其證明書之內容，已難憑採（最高法院
      92年度台上字第71號判決參照）。況林秀英及彭振淞2 人
      ，均僅係分別承租系爭房地之承租人，自無從知悉原告與
      被告丁○○就系爭房地是否確有買賣之行為，是上開證明
      書，亦難證明原告確有將系爭房地出賣予被告丁○○。
（五）綜上，被告固抗辯原告與被告丁○○間就系爭房地確有買
      賣關係存在，然對於此應由其負舉證責任之積極事實，始
      終未能舉證以實其說，其所辯即非可採，是原告主張其與
      被告間，就系爭房地之買賣關係不存在，堪信為真實。
四、按因故意或過失，不法侵害他人之權利者，負損害賠償責任
    。故意以背於善良風俗之方法，加損害於他人者亦同；數人
    共同不法侵害他人之權利者，連帶負損害賠償責任。不能知
    其中孰為加害人者，亦同；負損害賠償責任者，除法律另有
    規定或契約另有訂定外，應回復他方損害發生前之原狀，民
    法第184條第1項、第185條第1項及同法第213條第1項分別定
    有明文。查原告與被告間，就系爭房地之買賣關係不存在，
    已如前述，被告二人未經原告之同意，將系爭房地之所有權
    各1/2在98年12月21日移轉登記至被告二人之名下，被告戊○○○又於99年4月6日將系爭房地應有部分1/3之所有權以
    「贈與」為登記原因移轉登記予被告丁○○，均係侵害原告
    對系爭房地之所有權，原告依民法第184條第1項、第185 條
    第1項之規定，自可請求被告二人依法負回復原狀之義務。
    從而，原告訴請確認兩造就如附表一所示房地之買賣關係不
    存在，並依民法第184條第1項、第185條第1項及同法第213
    條第1項之規定，請求被告丁○○、戊○○○應將系爭房地
    各6分之5、6分之1之所有權返還原告，為有理由，應予准許
    。
五、本件事證已臻明確，兩造其餘攻擊防禦方法，核與判決結果
    不生影響，爰不逐一論述。
肆、訴訟費用負擔之依據：民事訴訟法第78條、第85條第1項前
    段。
中    華    民    國    99    年    10    月    5     日
                  民事第二庭    法  官  黃炫中
正本係照原本作成。
如對本判決上訴，須於判決送達後20日內向本院提出上訴狀（須
附繕本）。
中    華    民    國    99    年    10    月    5     日
                                書記官
附表一：
┌──────────────────┬─┬─────┬───────┐
│土        地        坐         落   │地│面      積│  權利範圍    │
├───┬───┬──┬──┬────┤  ├─────┤              │
│縣  市│鄉鎮市○段  ○○段│地    號│目│ 平方公尺 │              │
│      │區    │    │    │        │  │          │              │
│      │      │    │    │        │  │          │              │
├───┼───┼──┼──┼────┼─┼─────┼───────┤
│臺中縣│豐原市│大湳│    │95-2    │田│1,361     │全部          │
├───┼───┼──┼──┼────┼─┼─────┼───────┤
│臺中縣│豐原市│大湳│    │95-10   │田│35        │全部          │
└───┴───┴──┴──┴────┴─┴─────┴───────┘
┌─┬───────┬──────┬───────┬──────┬──┐
│編│建          號│建 物 門 牌 │建物主要用途、│建物面積    │權範│
│  │              │            │主要建材及房屋│（平方公尺）│利圍│
│  │              │            │層數          ├──────┤    │
│號│              │            │              │總面積      │    │
├─┼───────┼──────┼───────┼──────┼──┤
│1 │臺中縣豐原市大│臺中縣豐原市│農舍鋼骨造二層│567         │全部│
│  │湳段3052      │三豐路820號 │              │            │    │
│  │              │            │              │            │    │
│  │              │            │              │            │    │
│  │              │            │              │            │    │
└─┴───────┴──────┴───────┴──────┴──┘
附表二：
┌───┬─────────────────────┐
│編號  │明細                                      │
├───┼─────────────────────┤
│1     │代償原告所欠上海銀行信用卡債254,000元     │
├───┼─────────────────────┤
│2     │代償原告所欠中國信託銀行信用卡債42,000元  │
├───┼─────────────────────┤
│3     │代償原告所欠渣打銀行信用卡債70,000元      │
├───┼─────────────────────┤
│4     │代償原告所欠玉山銀行信用卡債271,000元     │
├───┼─────────────────────┤
│5     │代償原告華南商銀貸款本金6,454,260元、利息 │
│      │4,350元。                                 │
├───┼─────────────────────┤
│6     │代償原告所欠三信商銀利息210,975元及承擔債 │
│      │務1,367,690元。                           │
├───┼─────────────────────┤
│7     │免除原告於87年7月19日連帶保證訴外人丙○○ │
│      │所欠被告丁○○5,470,000元借款本息之債務。 │
├───┼─────────────────────┤
│總計  │14,144,275元                              │
└───┴─────────────────────┘

司法院資訊處製作；財團法人民間司法改革基金會備份。
